【裁判字號】    93,交上訴,17
【裁判日期】    950601
【裁判案由】    業務過失致死
【裁判全文】
臺灣高等法院高雄分院刑事判決        93年度交上訴字第17號
上  訴  人
即  被  告  丙○○
選任辯護人  葉美利律師
上列上訴人因業務過失致死案件，不服臺灣高雄地方法院92年度
交訴字第125 號中華民國93年2 月25日第一審判決（起訴案號：
臺灣高雄地方法院檢察署92年度調偵字第345 號），提起上訴，
本院判決如下：
     主  文
上訴駁回。
     事  實
一、丙○○受僱於仁義交通貨運股份有限公司，擔任貨運曳引車
    之司機，為從事駕駛業務之人。其曾於民國85年間，因過失
    傷害案件，為法院判處有期徒刑3 月確定，並於85年10月14
    日執行完畢（未構成累犯）。詎丙○○仍不知警惕，於92年
    1 月7 日15時40分許，駕駛車頭號碼592-GL號、板台號碼WM
    -71 號之營業貨運曳引車1 部，沿高雄縣大寮鄉○○○路外
    側快車道由東往西方向行駛，嗣行經鳳屏一路與大漢路之交
    岔路口（該路口呈現Y 字型），正欲右轉沿大漢路行駛時，
    本應注意車輛行駛時，駕駛人應注意兩車併行之間隔，並隨
    時採取必要之安全措施，而依當時情形，天候晴、路面無缺
    陷、無障礙物且視距良好，並無不能注意之情形，詎丙○○
    竟貿然右轉彎前行，而疏未注意在其曳引車右側同向行駛之
    王桂蘭所騎乘車號ZXP-532 號機車保持安全間距，其曳引車
    右後方車輪，因而與王桂蘭所騎乘機車左方車身發生擦撞，
    致王桂蘭因此人車倒地撞擊地面，並遭曳引車擦撞頭部，致
    其所載安全帽破裂，王桂蘭因而受有顱骨破裂骨折之傷害而
    當場死亡。丙○○見已肇事，立即停車並報警處理，於警方
    人員到場處理時，並對警員坦承肇事並自願接受裁判。
二、案經高雄縣警察局林園分局報告台灣高雄地方法院檢察署檢
    察官偵查起訴。
     理  由
壹、證據能力方面：
一、按被告以外之人於審判外之陳述雖不符刑事訴訟法第159 條
    之1 至之4 等4 條之規定，而經當事人於審判程序同意作為
    證據，法院審酌該言詞陳述或書面陳述作成時之情況，認為
    適當者，亦得為證據；當事人、代理人或辯護人於法院調查
    證據時，知有刑事訴訟法第159 條第1 項不得為證據之情形
    ，而未於言詞辯論終結前聲明異議者，視為有前項之同意，
    同法第159 條之5 定有明文。立法意旨在於傳聞證據未經當
    事人之反對詰問予以核實，原則上先予排除。惟若當事人已
    放棄反對詰問權，於審判程序中表明同意該等傳聞證據可作
    為證據；或於言詞辯論終結前未聲明異議，基於尊重當事人
    對傳聞證據之處分權，及證據資料愈豐富，愈有助於真實發
    見之理念，且強化言詞辯論主義，使訴訟程序得以順暢進行
    ，上開傳聞證據亦均具有證據能力。本件關於人證、物證及
    書證等證據，於本院調查證據時，當事人檢察官及被告、辯
    護人均未於言詞辯論終結前聲明異議，本院以證人之陳述均
    係其等本於自由意識之陳述，查無不當取供之情形，以及物
    證、書證等證據與上開證言相符，審酌其等作成時之情況，
    認為適當，依上開規定，均得為證據。
二、就本院審理中鑑定人乙○○所為之交通事故鑑定報告書是否
    有證據能力一節，按鑑定人由審判長、受命法官或檢察官就
    鑑定事項有特別知識經驗者選任1 人或數人充之，刑事訴訟
    法第198 條第1 款定有明文。經查鑑定人乙○○係本院依上
    開規定所選任，有本院93雄分院文刑學93交上訴17字第0409
    4 號函可稽，其既係本院所選任之鑑定人，依法自有證據能
    力。
貳、實體方面：
一、訊據上訴人即被告丙○○固不否認其為營業曳引車司機，而
    於右揭時地，駕駛上揭營業曳引車與被害人王桂蘭所騎乘機
    車發生車禍，被害人並因顱骨破裂骨折而當場死亡之事實，
    惟矢口否認有何前揭過失致死之犯行，辯稱：被告當時經過
    該交岔路口時，號誌燈是顯示紅燈但可以右轉，被告就繼續
    前行並打方向燈右轉大漢路，被告有看前方及右側都沒有車
    子，後來被告覺得後面板台有震動，從後視鏡看到有人倒地
    ，就立即停車才發現已經肇事云云。
二、經查：
  (一)被害人確於上揭時地騎乘機車與被告所駕駛之曳引車發生車
    禍，被害人因而當場死亡之事實，已據被告供承屬實，並經
    被害人之夫甲○○於警訊、偵查、原審及本院審理中指述明
    確，復有道路交通事故現場圖及調查報告表各1 份、現場蒐
    證照片46張在卷可憑，此外，被害人確因本件車禍而受有顱
    骨破裂骨折之傷害，因而不治死亡之事實，亦經台灣高雄地
    方法院檢察署檢察官督同法醫師相驗屬實，並製有勘驗筆錄
    、台灣高雄地方法院檢察署相驗屍體證明書及鑑定驗斷書各
    1 份在卷可參。
  (二)本件車禍發生當時，被告供稱被告當時係行駛於鳳屏一路右
    轉彎欲進入大漢路，證人甲○○則證稱被害人當時應係直行
    鳳屏一路欲前往萬客隆購物等語，而依卷附道路交通事故現
    場圖肇事經過摘要欄及調查報告表第33點車輛撞擊位置之記
    載、被告之供述，並對照現場蒐證照片可知，被告曳引車車
    損位置在右後方車輪（即板台右前方車輪），而被害人機車
    則係左側車身毀損，且被害人機車倒地後，機車車頭朝向東
    北方，車尾朝向西南方，刮地痕長5.3 公尺。是綜合上揭證
    據判斷車禍當時發生情形，應係被告駕駛曳引車行駛於鳳屏
    一路上，於通過交岔路口欲右轉彎進入大漢路時，被害人正
    騎乘機車行駛於其曳引車右方，因被告疏未注意保持安全間
    隔，其曳引車右後方車輪因而與被害人之機車左側車身發生
    擦撞，被害人因而人車倒地，而被害人機車，因遭被告曳引
    車以往右方之力道撞擊，乃依物理作用力，往右偏移，且依
    現場長5.3 公尺之刮地痕可知機車遭撞擊時所受力道必定甚
    大，堪可認定。按車輛行駛時，駕駛人應注意兩車併行之間
    隔，並隨時採取必要之安全措施，道路交通安全規則第94條
    第3 項定有明文，被告以駕駛貨運曳引車為業，對上揭規定
    自應知悉並予遵守，被告於駕駛曳引車右轉彎時，卻疏未注
    意保持安全間隔，而導致本案車禍發生，其應負過失之責任
    甚明，且本案經送台灣省高屏澎區車輛行車事故鑑定委員會
    鑑定，亦認被告駕駛車輛超越未保持安全間隔為肇事原因，
    有台灣省高屏澎區車輛行車事故鑑定委員會鑑定意見書1 份
    （高屏澎鑑字第920726號）在卷可憑。
  (三)被告雖辯稱：被害人應係自鳳屏一路185 巷巷口騎出來，且
    擬直行經自立路前往萬客隆購物商場購物，並非如台灣省高
    屏澎區車輛行車事故鑑定委員會鑑定意見書所稱之與被告係
    同向行駛，故被告無法預見等語，惟查，卷附道路交通事故
    現場圖及肇事經過摘要欄，雖記載被害人機車之行向，係自
    185 巷巷口往鳳屏一路方向，而製作該份現場圖之警員張崑
    寶於原審法院審理中則證稱：當時是路人向伊說的，但並沒
    有對該路人做筆錄，事後也找不到這個路人等語，故足見證
    人張崑寶僅係聽聞他人說法，而為上揭記載，是否可信已有
    疑問。且被害人如係自185 巷巷口騎出，而與被告曳引車發
    生碰撞，則被害人機車行向應與被告曳引車方向呈垂直狀態
    ，故應係被害人機車車頭與被告曳引車發生碰撞，被害人機
    車主要受損部分應係機車車頭，惟本案被害人機車受損部分
    係左側車身並非車頭；且依被告辯護人所提出之現場照片觀
    之，被害人如係自鳳屏一路185 巷巷口騎出來，而必須直行
    經自立路前往萬客隆購物，因該處係交通要道，往來車輛甚
    多，被害人必須在該路185 巷巷口之路邊，亦即緊鄰馬路右
    側住宅旁之親親大旅社或檳榔攤處停靠後待轉（見原審卷第
    109 、110 頁），該處與被告所行駛車輛之車道相距甚遠（
    見被告辯護人所提出於本院之照片即本院卷第42頁），亦不
    致於與被告之車輛擦撞。另按撞擊後被害人倒地之地點係在
    汽車道之內側車道，如被害人停在案發撞擊地點附近待轉，
    因已停在外側車道上，該處車輛甚多，勢將影響該處之交通
    甚鉅，且先為其他來往之車輛所撞擊，依一般常情判斷，任
    何人均不可能在該外側車道停車待轉。綜合上開之論述，亦
    即本件車禍發生時，被害人在該處之動向有4 種可能性：(1)
    為與被告同向行駛；(2)為被害人自鳳屏一路185 巷巷口騎出
    來，不顧被告行駛中之車輛，逕行直行經自立路前往萬客隆
    購物商場購物；(3)為被害人自鳳屏一路185 巷巷口騎出來後
    停靠在該馬路右側住宅旁之親親大旅社或檳榔攤處停靠後待
    轉；(4)為被害人自鳳屏一路185 巷巷口騎出來後停在該路汽
    車道之外側車道待轉。茲(2)、(3)、(4)之3 種情況已被排除，
    僅剩被害人係與被告同向行駛為可能，且合乎常情，又與台
    灣省高屏澎區車輛行車事故鑑定委員會鑑定意見書之鑑定意
    見相符，足認被害人應係與被告曳引車同向行駛時遭擦撞，
    被告上揭辯解，顯不足為採。
  (四)被告雖復辯稱：被告當時是鳳屏一路紅燈但可右轉大漢路，
    故依該路口之時相號誌，被告有通行權，其並無過失可言等
    語，惟查，本案除被告一己供述外，並無其他證據足以證明
    本案車禍發生時之號誌狀況，自不能僅憑被告之供述即予採
    信。且如前所述，本案車禍發生當時狀況，係被告駕駛曳引
    車行駛於鳳屏一路上，於通過交岔路口欲右轉彎進入大漢路
    時，疏未注意保持安全間隔，而與被害人機車發生擦撞，是
    不論被告行進當時號誌燈如何，被告欲右轉彎時，均應負高
    度之注意義務，保持與旁邊車輛之安全間隔，被告卻疏未保
    持安全間隔導致本件車禍發生，其自應負過失責任，而與該
    交岔路口當時號誌燈是否為紅燈或路燈並無關聯。至於被告
    雖另辯稱：伊所駕駛曳引車長達15公尺（車頭長5.5 公尺、
    板台長9.71公尺），而本件撞擊位置係右後車輪，距離車尾
    僅2.8 公尺，故被告實無法注意到被害人等語，然查，被告
    身為營業曳引車司機，其本身即應針對其所駕駛之車輛較為
    特殊，而應負比一般駕駛人更高之注意義務，故被告自不能
    因該曳引車車身長度較長，而對車尾部分車況即無庸注意，
    且依卷附被告車輛部分之現場蒐證照片所示，被告駕駛座右
    方有1 大型後視鏡以觀察右後方車況，故被告應利用其曳引
    車相關設備，並善盡其注意義務，以確保行車安全，自不能
    僅憑該曳引車車身較長，車尾處較難注意之理由，而解免其
    應負之注意義務。且依卷附道路交通事故現場圖所載，被害
    人機車倒地刮地痕起點，位於鳳屏一路上，足認被告曳引車
    與被害人機車發生擦撞當時，被告曳引車尚未轉入大漢路，
    而係正欲右轉往大漢路方向前進，是此時被告自應注意其曳
    引車右方有無人車通行，被告疏未注意，而導致本件車禍發
    生，其應負過失之責任甚為顯然。
  (五)鑑定人乙○○所為之交通事故鑑定報告書以及其於本院審理
    中具結後所為之陳述，係認：「被害人王桂蘭駕駛機車，行
    駛至丙○○行駛肇事車輛之視界死角範圍，且疏未與重型車
    輛保持相當之安全間距，致遭丙○○駕駛肇事車輛自左後側
    碰撞，應負主要肇事過失責任。」，「丙○○行經肇事時地
    ，遵守該路口號誌時制指示，並於遵行於外側快車道停等及
    啟駛右轉前行，雖因輪跡內移作用，碰撞王桂蘭女士致死，
    尚難謂有應注意而不能注意情事。」云云，其主要之論點竟
    係「在前面駕駛機車之人於被他車自後超越時，在前面之人
    應即時與他車保持相當之安全間距」，而非道路交通安全規
    則第94條第3 項所規定之「汽車行駛時，駕駛人應注意車前
    狀況及兩車併行之間隔，並隨時採取必要之安全措施。」，
    按在前面之車輛被超越時，已無能力注意兩車併行之間隔（
    汽車之行駛速度較快，機車之行駛速度較慢，此為一般所皆
    知，被害人王桂蘭係26.27 歲之女性，已過年少輕狂之年紀
    ，又騎乘光陽牌49西西輕型機車，此有被害人之駕駛執照及
    行車執照附於警卷可參，行車速度不快。被害人又係至該處
    附近之商店購物，並非遠行，亦無快速駕車之必要，顯然是
    被告之貨車自後超越被害人之機車至明），該鑑定書竟強要
    求被害人注意；又汽車行駛時均會有死角發生，此為任何人
    均知，故車輛之設計在視角上每有改革，此即現今有雷達警
    示器或攝影機設備之出現。被告之車輛雖無現代之裝備，但
    在該大型車輛上亦裝有各式廣角之後照鏡以供隨時注意車輛
    四周之情況，此從被告車輛之後照鏡照片可知，其用意均在
    避免肇事撞擊車輛四周之人車以策安全，但不代表汽車有死
    角即可於肇事時不負責任，此為當然之道理。而車輛轉彎行
    駛均會有輪跡內移作用，且在大型車輛之情況更為顯然，為
    任何人所皆知。則被告於行駛該大型車輛時，為避免危險之
    發生，尤須注意有該輪跡內移作用，此為任何行駛之人所應
    負之注意義務，亦為眾所皆知之事情，自不能將此注意義務
    轉移至被超越之他車上。乃該鑑定人竟又謂被告無從注意而
    得免其責，其所得結論即為：「被告駕車自後超越被害人之
    機車時，被害人應隨即閃避以避免危險之發生，否則被撞死
    是應該。」，顯然是先下結論，再做鑑定，其鑑定內容顛倒
    是非，並非適當之鑑定，本院不予採信。
  (六)綜上所述，被告前揭所辯，顯係事後卸責之詞，不足採信，
    其有未盡其必要之注意義務，而應負過失致人於死之犯行，
    應堪認定。
三、按「汽車行駛時，駕駛人應注意車前狀況及兩車併行之間隔
    ，並隨時採取必要之安全措施。」，道路交通安全規則第94
    條第3 項定有明文。本件被告行駛時，係下午3 時40分，依
    當時情形，天候晴、路面寬廣無缺陷、無障礙物且視距良好
    ，並無不能注意之情形，乃被告於行駛時，竟疏未注意與在
    其曳引車右側同向行駛之王桂蘭所騎乘機車保持安全間距，
    因而與王桂蘭所騎乘機車左方車身發生擦撞，其顯有過失至
    明。又查被告係受僱於仁義交通貨運股份有限公司，擔任貨
    運曳引車之司機之事實，業據被告供承屬實，是被告自為從
    事駕駛業務之人。核被告所為，係犯刑法第276 條第2 項之
    業務過失致人於死罪。被告於肇事後，主動報警處理，並對
    前往處理之員警主動坦承肇事之事實，業據被告於警訊及原
    審法院審理中均供述明確，其對於尚未發覺之罪，向警方自
    首並自願接受裁判，應依刑法第62條前段規定，減輕其刑。
四、原審因依刑法第276 條第2 項、第62條前段，罰金罰鍰提高
    標準條例第1 條前段之規定，並審酌被告前已有過失傷害前
    科，有台灣高等法院被告全國前案紀錄表1 份在卷可查，卻
    仍不知警惕，且因其過失駕駛行為，導致被害人死亡，此無
    法彌補之嚴重後果，犯後仍飾詞卸責，顯見其並無悔意，且
    迄今仍未與被害人家屬達成和解，以賠償損失，及其過失之
    情節、檢察官具體求處之刑度與其他一切情狀，量處有期徒
    刑10月，認事用法，核無不合，量刑亦屬妥適，被告上訴意
    旨，否認犯罪，指摘原判決不當，為無理由，應予駁回。
據上論結，應依刑事訴訟法第368 條，判決如主文。
本案經檢察官張金塗到庭執行職務。
中    華    民    國    95    年    6     月    1     日
            刑事第五庭  審判長法  官  曾永宗
                              法  官  陳  箐
                              法  官  任森銓
以上正本證明與原本無異。
如不服本判決應於收受本判決後10日內向本院提出上訴書狀，其
未敘述上訴理由者，並得於提起上訴後10日內向本院補提理由書
狀（均須按他造當事人之人數附繕本）「切勿逕送上級法院」。
中    華    民    國    95    年    6     月    1     日
                              書記官  蘇恒仁
附錄本判決論罪科刑法條：
中華民國刑法第276 條
(過失致死罪)
因過失致人於死者，處2 年以下有期徒刑、拘役或2 千元以下罰
金。
從事業務之人，因業務上之過失犯前項之罪者，處5 年以下有期
徒刑或拘役，得併科3 千元以下罰金。


司法院資訊處製作；財團法人民間司法改革基金會備份。
